臺灣板橋地方法院刑事判決　　　　　　　93年度易字第1133號
公　訴　人　臺灣板橋地方法院檢察署檢察官
被　　　告　甲○○
??????????送臺中縣龍.
上列被告因詐欺案件，經檢察官提起公訴（93年度偵緝字第563
號），本院判決如下：
    主  文
甲○○共同意圖為自己不法之所有，以詐術使人將第三人之物交
付，處有期徒刑柒月。
    事  實
一、甲○○、李奉秦（另案通緝中）、李重慶（通緝中）為父子
    關係，明知其等於民國83年底之經濟狀況拮据，已無支付能
    力，且並無清償債務之意願，三人竟仍共同基於為自己不法
    所有之詐欺犯意聯絡，於民國84年1 月26日，至乙○○位於
    臺北縣鶯歌鎮○○○ 路149 號住處，詐稱因急需資金周轉，
    向乙○○借款新臺幣（下同）1000萬元，並偽稱俟其等三人
    以土地向銀行取得貸款後，將立即歸還款項予乙○○，其等
    三人為取信於乙○○，並簽立以李重慶擔任負責人之永駿豐
    石材實業股份有限公司為借款人，甲○○、李奉秦為保證人
    之借貸承諾書1 紙交付乙○○，且以業經債權人世華聯合商
    業銀行（下稱世華銀行）聲請強制執行，並於84年1 月27日
    完成查封登記之高雄縣大社鄉○○○段369 、372 之1 、37
    3 之1 、373 之7 、379 之1 、379 之3 、379 之6 、379
    之7 、381 之5 等地號土地之所有權狀9 紙為借款擔保，另
    簽發以甲○○為發票人，面額為1000萬元，支票號碼000000
    0 號，發票日為84年2 月28日、付款行為新竹區中小企業銀
    行（後改制為新竹國際商業銀行，下稱新竹國際商銀）之支
    票紙予1 紙予乙○○，佯供為前揭借款之擔保，致乙○○對
    於甲○○、李奉秦與李重慶三人之債信誤判而陷於錯誤，於
    扣除100 萬元利息後，交付其所有之900 萬元予其等三人。
    數日後，李奉秦另持其時已無清償能力之宏洋旅行社股份有
    限公司（下稱宏洋旅行社）為發票人，甲○○為背書人，面
    額1000萬元，支票號碼AD0000000 號，發票日為84年2 月28
    日、付款行為花蓮區中小企業銀行（下稱花蓮中小企銀）之
    支票1 紙交予乙○○，換回前揭9 紙土地所有權狀，惟上開
    二紙支票屆期均未能兌現，甲○○、李奉秦、李重慶亦均避
    不見面，乙○○並發現上開九筆土地於借款前業經債權人世
    華銀行聲請強制執行，顯不足供作1000萬鉅額借款之擔保，
    乙○○始知被騙。
二、案經乙○○訴由臺灣板橋地方法院檢察署檢察官偵查起訴。
    理  由
壹、證據能力部分
一、按被告以外之人於審判外之言詞或書面陳述，除法律有規定
    者外，不得作為證據，刑事訴訟法第159 條第1 項定有明文
    ，此即學理上所稱「傳聞證據排除法則」。又被告以外之人
    於審判外之陳述，雖不符同法第159 條之1 至第159 條之4
    之規定，而經當事人於審判程序同意作為證據，法院審酌該
    言詞陳述或書面陳述作成時之情況，認為適當者，亦得為證
    據。當事人、代理人或辯護人於法院調查證據時，知有第15
    9 條第1 項不得為證據之情形，而未於言詞辯論終結前聲明
    異議者，視為有前項之同意，此則據同法第159 條之5 規定
    甚明。
二、而鑒於採用傳聞證據排除法則之重要理由之一，係因傳聞證
    據未經當事人之反詰問予以覈實，若當事人願放棄對原供述
    人之反對詰問時，原則上即可承認該傳聞證據之證據能力，
    而揆諸我國刑事訴訟法第159 條之5 之立法理由，除參照前
    述傳聞證據排除法則之基本法理外，亦參考日本刑事訴訟法
    第326 條之立法例，查日本刑事審判實務之運作，有關檢察
    官及被告均同意作為證據之傳聞書面材料或陳述，可直接援
    引該國刑事訴訟法第326 條作為傳聞例外之法律依據，僅在
    檢察官與被告不同意之情況下，乃須根據其他傳聞例外規定
    俾以斟酌該等書面材料或陳述是否具有證據能力，在當事人
    間無爭執之案件中，傳聞證據基本上均可依據前引規定提出
    於法院使用，據此，我國刑事訴訟法第159 條之5 之適用應
    可作同上之解釋。
三、本件證人即告訴人乙○○於檢察事務官前所為之陳述，固屬
    傳聞證據，另卷附土地登記簿謄本、存款不足退票單、被告
    及宏洋旅行社之存款不足退票明細表、被告之新竹國際商銀
    平鎮分行支票存款帳戶明細、宏洋旅行社花蓮中小企銀臺北
    市分行支票存款對帳單等亦為地政事務所人員、票據交換所
    人員或銀行人員在審判外所為之書面陳述，均屬傳聞證據，
    惟公訴人、及被告就前開審判外之陳述，迄於言詞辯論終結
    前未為異議之聲明，而本院審酌彼等陳述作成時之情況，核
    無違法取證及證明力明顯過低之瑕疵，亦認為以之作為證據
    為適當，故依諸上開規定及說明，前引傳聞證據，是否屬於
    傳聞之例外，無庸先行考量刑事訴訟法第159 條之1 第2項
    、第159 條之2 、第159 條之3 等規定，得逕依同法第159
    條之5 第1 項、第2 項之規定作為證據。
貳、認定本案犯罪事實之證據及理由
一、訊據被告甲○○固坦承其子李奉秦、李重慶曾自乙○○處取
    得900 萬元，其曾在前揭借貸承諾書簽名擔任連帶保證人，
    並曾簽發上開新竹國際商銀之支票予乙○○，及在前揭宏洋
    旅行社之支票上背書等事實，惟否認有何詐欺取財之犯行，
    辯稱：本案係伊與曾家合夥投資位於桃園縣平鎮市土地，因
    曾家人之要求，伊才會在借貸承諾上簽名，並在前開宏洋旅
    行社之支票上背書。曾家人後來只投入第一次投資款，之後
    未再投入資金，李重慶上開高雄縣大社鄉之土地亦因無法如
    期取得貸款，致最終遭拍賣。至於該等土地之所有權狀9 紙
    有無交付給乙○○伊並不瞭解，因本案主要均係伊兒子與乙○○之媳婦接洽，本案事實上與伊均無關係，伊實際上亦未
    拿到乙○○交付之900 萬元，支票跳票則是因其兒子之公司
    事後週轉不靈。事發後伊有意願代伊兒子與乙○○和解，惟
    乙○○均不願意，伊並無詐欺之故意云云。
二、經查：
(一)、本件犯罪事實，業據證人即告訴人乙○○於偵查中指述及於
    本院審理時到庭具結證稱：本案係被告第一次向伊借錢，之
    前並無金錢往來。原先是伊媳婦認識被告，介紹被告來，被
    告來向伊借錢時，伊才認識被告。一開始伊不借被告，後來
    他們父子三人來，一直懇求伊，稱一個月貸款下來立即歸還
    ，被告有開立1 張其本人為發票人之1000萬元支票予伊，並
    持印章、高雄縣大社鄉之土地權狀給伊做擔保，伊想被告等
    人會還錢就好，因此實際借給被告900 萬元，伊係支付現金
    ，其餘之100 萬元被告父子三人說是利息。當初被告父子三
    人說要借錢，未提及要投資土地乙事，伊錢給被告父子三人
    後，被告有帶伊去看土地，被告說土地是他的，因為被告還
    想要再借錢。被告父子三人復以上開宏洋旅行社為發票人之
    1000萬元支票向伊換回土地權狀。後來被告父子三人並未償
    還1000萬元，支票伊有提示，但農會稱該票已經拒絕往來，
    之後被告找不到人，被告之子也被通緝等語明確（見93年度
    偵緝字第563 號偵查卷第29、42、43頁，本院94年5 月2 日
    審判筆錄），且有被告自承曾於其上簽名之借貸保證書、被
    告簽發之新竹國際商銀1000萬元支票影本、宏洋旅行社為發
    票人、被告擔任背書人之花蓮中小企銀1000萬元支票影本各
    1 紙與前開高雄縣大社鄉○○○段之土地所有權狀影本9 份
    附卷可稽，觀諸上開借貸保證書之內容，被告、李重慶、李
    奉秦確係約定提供前開土地所有權狀、公司大小印鑑章等物
    予乙○○保管，並約定本案之借款需於被告一方貸款撥放時
    同時扣還乙○○，均核與證人乙○○之前開證述相符。而上
    開二張1000萬元之支票經提示後均遭退票，迄今被告父子三
    人尚未償還乙○○1000萬元款項等情，除經被告直承不諱外
    ，亦有臺北市票據交換所存款不足退票單2 紙在卷為憑。再
    者，衡諸常情，本件告訴人乙○○如確係欲共同投資土地始
    交付900 萬元予被告三人，當無要求被告一方於一個月內取
    得貸款後，立即歸還款項之理，足認被告辯稱係曾家人欲一
    同投資土地云云，要難採信。
(二)、被告於84年1 月14日起即有多張支票退票紀錄，並於84年5
    月19日經列為拒絕往來戶；宏洋旅行社於75年1 月23日起即
    陸續有支票退票之紀錄，於83年11月至84年2 月間有多張支
    票退票情形，於84年6 月30日經列為拒絕往來戶等情，有臺
    灣票據交換所93年7 月16日台票總字第0930005667號函暨所
    附存款不足退票明細表存卷可參（附於上開偵查卷第57頁至
    第60頁）。又依上開存款不足退票明細票以觀，被告於84年
   ? 、2 月間及宏洋旅行社於83年底至84年2 月間遭退票之支
    票，雖多數已於退票後經被告及宏洋旅行社加以註銷，然揆
    諸被告及宏洋旅行社於83年底至84年初之期間有頻繁退票之
    情形，已足認被告及宏洋旅行社其時之資力已陷窘迫，且參
    以該期間被告與宏洋旅行社曾遭退票之支票，面額均僅為數
    萬元至數十萬元不等，益徵被告及宏洋旅行社其時均已顯無
    能力償還1000萬之高額借款。證人丙○○（原名顏明紅）復
    於本院審理時到庭具結證稱：被告係伊前夫之父親，宏洋旅
    行社從80年開始營業，至84年公司倒閉。伊係掛名負責人，
??雖然有在公司上班，但公司事實上業務均由伊先生李奉秦處
    理經營，宏洋旅行社有向許多銀行聲請支票帳戶，公司支票
    主要是李奉秦在處理，宏洋旅行社在83年底資金開始週轉不
    靈，公司在83年底、84年間曾持支票去借高利貸，宏洋旅行
    社後來係因無法負擔高利貸而倒閉等語（見本院94年4 月1
    日審判筆錄），宏洋旅行社於83年底至84年間資金週轉不靈
    之事實，殆屬無疑。
(三)、上開高雄縣大社鄉○○○段369 、372 之1 、373 之1 、37
    3 之7 、379 之1 、379 之3 、379 之6 、379 之7 、381
    之5 等地號之土地，於84年1 月26日被告父子三人向乙○○
    借款之前，均業經債權人世華銀行聲請強制執行，並於84年
    1 月27日完成查封登記乙節，亦有上開土地之土地謄本9 份
    附卷可佐，足見該等土地於84年1 月26日被告父子三人向乙○○借款時，已無法作為1000萬元鉅額借款之確實擔保。
(四)、綜前以觀，被告明知其於84年1 月之經濟狀況已陷拮据，且
    由李奉秦擔任實際負責人之宏洋旅行社亦已資金週轉不靈，
    其與李奉秦、李重慶三人，未如實向乙○○告知其等經濟狀
    況窘迫、上開高雄縣大社鄉土地亦已遭債權人強制執行等情
    事，反佯稱急需資金，承諾將於一個月內返還借款等語，並
    出具由其等三人簽名之借貸保證書、被告所簽發、顯無兌現
    可能之1000萬元支票與前揭土地所有權狀等物以供借款擔保
    ，致乙○○陷於錯誤，誤認被告父子三人確有能力及誠意於
    1 個月內返還所借款項，而允以借款1000萬元，並實際交付
    900 萬元予被告父子三人，李奉秦於借款後不久復持前開宏
    洋旅行社為發票人，經被告於其上背書，亦顯無兌現可能之
    1000萬元支票交予乙○○換回前開土地所有權狀。被告與李
    重慶、李奉秦三人基於意圖自己不法所有之詐欺犯意聯絡，
    而向乙○○施用詐術取得900 萬元之事實，至為明確。
(五)、至證人丙○○固於本院審理時另證稱：宏洋旅行社事實上之
    業務均由伊先生李奉秦處理經營，被告並無參與宏洋旅行社
    之經營，宏洋旅行社在83年底、84年間曾持支票去借高利貸
    ，因當時李奉秦將公司之週轉金拿去投資買土地，土地後續
    尾款拿不出來，資金被套牢，但伊不清楚李奉秦係與誰接洽
    ，亦不知道被告、李重慶有無參與土地之投資。伊事後知道
    有借1000萬元這件事情，即後來土地訂金被沒收之後有人來
    要錢，但伊不知對方是否為乙○○，印象中那時候土地訂金
    錢不太夠，李奉秦即找朋友籌募資金一起來投資，這些事情
    係伊在旁邊聽到被告與李奉秦之間之對話，但李奉秦究竟找
    了哪些人，這些人究竟是投資還是借款，實際之資金周轉如
    何，伊均無法確定。宏洋旅行社曾經開立花蓮中小企銀之支
    票帳戶，因當時花蓮中小企銀在宏洋旅行社樓下，他們來拜
    訪，公司因業務上需要而開戶，該帳戶之開設與高利貸無關
    ，但伊不記得開戶之確切時間等語（見本院94年4 月1 日審
    判筆錄），惟證人丙○○既對於李奉秦投資土地之始末、資
    金運用之情形、參與投資之對象均一無所知，自難據其此部
    分證詞率為有利於被告之認定。
(六)、被告雖又辯稱本案均係其子與曾家人交涉洽談，其對本案之
    經過均不瞭解云云，惟被告當時係與李重慶、李奉秦一同至
    乙○○家中借款乙節，業經證人乙○○證述明確如前。且衡
    諸常理，被告如確對本案借款乙事毫無所悉，自無先簽發10
    00萬元之鉅額支票交付予乙○○，並於借貸承諾書上簽名擔
    任連帶保證人，復又於前開宏洋旅行社為發票人之支票上簽
    名背書之理，被告此部分所辯，亦無足取。
(七)、綜前，本件事證明確，被告犯行堪以認定。
參、論罪科刑之理由
    核被告所為，係犯刑法第339 條第1 項之詐欺取財罪。被告
    與李重慶、李奉秦就上開犯行有犯意之聯絡與行為之分擔，
    ，應論以共同正犯。爰審酌被告之素行、犯罪之動機、目的
    、手段、生活狀況、致告訴人所受損害之程度、犯後態度等
    一切情狀，量處如主文所示之刑，以資懲儆。
據上論斷，應依刑事訴訟法第299 條第1 項前段，刑法第28條、
第339 條第1 項，罰金罰鍰提高標準條例第1 條前段，判決如主
文。
本案經檢察官楊仲農到庭執行職務。
中　　華　　民　　國　　94　　年　　5 　　月　　16　　日
                  刑事第七庭?審判長法  官　陳恒寬
                                    法  官　許必奇
                                    法  官　吳佳穎
以上正本證明與原本無異
如不服本判決應於送達後10日內向本院提出上訴狀
                                    書記官　呂妍旻
中　　華　　民　　國　　94　　年　　5 　　月　　17 　日
附錄本案論罪科刑法條全文
刑法第339 條
意圖為自己或第三人不法之所有，以詐術使人將本人或第三人之
物交付者，處5 年以下有期徒刑、拘役或科或併科1 千元以下罰
金。
以前項方法得財產上不法之利益或使第三人得之者，亦同。
前二項之未遂犯罰之。
